最高法院刑事判決　　　　　　　　　　　　　　　九十三年度台上字第六八七七號
　　上 　訴 　人　台灣高等法院台南分院檢察署檢察官
　　上訴人即被告　甲○○
右上訴人等因被告殺人案件，不服台灣高等法院台南分院中華民國九十一年二月十五
日第二審更審判決（九十年度上更(一)字第五九七號，起訴案號：台灣嘉義地方法院檢
察署八十八年度偵字第一四九六號），提起上訴，本院判決如左：
    主  文
原判決撤銷，發回台灣高等法院台南分院。
    理  由
本件原判決撤銷第一審判決，改判論處上訴人即被告甲○○傷害人之身體，因而致人
於死罪刑（處有期徒刑貳年），固非無見。
惟按刑法第七十四條關於緩刑規定之條件有三：一為須受二年以下有期徒刑、拘役或
罰金之宣告；二為須未受有期徒刑以上刑之宣告，或雖受有期徒刑以上刑之宣告，執
行完畢或赦免後五年內未受有期徒刑以上刑之宣告；三為須暫不執行為適當。其中關
於暫不執行為適當之標準為何，法無明文，雖屬法院自由裁量之範疇，但應於判決內
說明審酌犯罪之情狀，及身體、教育、職業、家庭之關係，或其他正當事由，而認有
暫不執行為適當之理由，始為適法。而其重在是否「以暫不執行為適當」，而非是否
「有無警惕而無再犯之虞」甚明。本件原判決理由內，以「被告因被害人之先為不法
之侵害，而持剪刀劃刺被害人成傷，固為防衛之行為，但其行為仍為過當，……且被
害人因之發生死亡之結果，情節非輕，而被告事發迄今均未與被害人家屬達成和解，
徵得其家屬之諒解，難謂已達『有所警惕而無再犯之虞』之情形，第一審率為緩刑之
宣告，顯有不當。」（見原判決第九頁）為理由，認第一審諭知緩刑不當，並未說明
第一審判決理由內，認本件所宣告之刑以暫不執行為適當，有如何不當之理由，其以
「尚未達成民事和解，未徵得被害人家屬之諒解，未達於有所警惕而無再犯之虞之情
形」，為判斷第一審諭知緩刑，不符合緩刑之條件之基礎，揆之首開說明，自非適法
。又正當防衛是否過當，以正當防衛成立為前提。本件原判決認被告於遭被害人無故
毆打之現在不法侵害，出於免遭被害人繼續毆打之防衛自己權利意思，拾起自被害人
手中掉落之扣案剪刀，在被害人復行出手毆打之際，持以刺傷被害人之行為，符合刑
法第二十三條之正當防衛行為等情，雖已於判決內說明其依憑之證據及理由。但對於
被告於遭被害人無故毆打倒地，於拾起被害人手中掉落之扣案剪刀一把當時，究竟被
害人有無再行出手毆打被告之不法侵害，亦即當時不法之侵害是否業已過去，除被告
之供述外，原判決並未說明其他佐證之理由（見原判決第四至六頁），檢察官上訴意
旨主張被告當時並無不法侵害之存在，係屬另一報復行為，與正當防衛之行使不合等
語，經核尚非全然無據，自有再加辨明之必要。檢察官及被告上訴意旨分別指摘原判
決不當，尚非全無理由，應認仍有撤銷發回更審之原因。
據上論結，應依刑事訴訟法第三百九十七條、第四百零一條，判決如主文。
中　　　華　　　民　　　國　　九十三　　年　　 十二 　　月　　 三十 　　日
                              最高法院刑事第七庭
                                  審判長法官  莊　登　照
                                        法官  洪　明　輝
                                        法官  黃　一　鑫
                                        法官  魏　新　和
                                        法官  林　秀　夫
      右正本證明與原本無異
                                              書  記  官
中　　　華　　　民　　　國　　九十四　　年　　　一　　　月　　　六　　　日
                                                                        Ｋ
